最高法院刑事判決　　　　　　　　　　　　　　　八十八年度台上字第四○二四號
　　上訴人　台灣高等法院檢察署檢察官
　　被　告　甲○○
右上訴人因被告過失致人於死案件，不服台灣高等法院中華民國八十八年五月二十五
日第二審更審判決（八十七年度重上更(六)字第一七一號，起訴案號：前台灣台北地方
法院士林分院檢察署八十二年度偵字第五○四號），提起上訴，本院判決如左：
    主  文
上訴駁回。
    理  由
原判決以公訴意旨略稱：同案被告黃世堯（業經判刑確定）於民國八十一年七月十三
日十四時二十分許，駕駛ＵＳ－九○○八號自用小客車，至台北市○○區○○路三三
三號前欲停車時，應注意道路交通安全規則：「停車時應緊靠道路右側」之規定，且
依當時情形，又無不能注意之情事，乃竟疏於注意而在該處路上併排停車後，即至對
面辦事。適時培興駕駛000－0000號輕機車及被告甲○○駕駛無照拼裝三輪車
裝載約三百公斤廢紙，尾隨在黃世堯之後面而抵達該處，因被告疏未保持行車安全間
隔，以致其所載之貨物擦撞時培興，致時培興之機車撞到黃世堯自用小客車之左後保
險桿，時培興乃跌倒在地，被告之三輪車並輾過時培興之身體，使時培興因頭部外傷
顱內出血延至同日二十一時許不治死亡，因認被告涉有過失致人於死之罪嫌等語。惟
訊據被告否認有上開犯行，並辯稱：伊整車都是工廠不要的廢紙箱，有先踩扁再裝車
，紙箱濕了故較重，裝不很高，離可承載高度還差十公分，本案發生後伊就沒再開該
三輪車，車停在內湖北四湖的路邊，現已不見了（指失竊），伊沒撞到時培興，機車
在前面，還離伊很遠，伊根本沒擦撞到他，是別人叫伊幫忙一起送傷者去醫院云云。
按犯罪事實應依證據認定之，無證據不得推定其犯罪事實；又不能證明被告犯罪者，
應諭知無罪之判決，刑事訴訟法第一百五十四條、第三百零一條第一項分別定有明文
。次按事實之認定，應憑證據，所謂證據，須適於為被告犯罪事實之證明者，始得採
為斷罪資料，如未能發現相當證據，或證據不足以證明，自不能以推測或擬制之方法
以為裁判基礎；且認定不利於被告之事實，須依積極證據，苟積極證據不足為不利於
被告事實之認定時，即應為有利於被告之認定。經查：一被告於警訊時即供述：「我
於八十一年七月十三日十四時多左右，駕駛一輛馬達拼裝三輪車，車上裝載約三百公
斤廢紙準備要去賣，從本市○○區○○路，由東向西行駛至三二○號（係三三三號之
誤）前車禍現場之後面十二公尺左右，發現有一輛輕機車為時培興（事後得知）所騎
乘，與路邊併排停車之自小客車擦撞倒地受傷，我基於同情心即將三輪車駛至車禍現
場前約十公尺處下車，走至車禍現場幫忙救人」（相驗卷第四十頁），核與共同被告
黃世堯供述：「（問是否有一位時培興騎機車撞上你的車子﹖）是的，撞到我車子左
後方的保險桿，當時我人不在場，我在對面客戶處送帳單」「（問為何要併排停車﹖
）因為找不到停車位，且我想馬上出來」（偵查卷第九頁反面）之情形大致相符。參
酌台灣台北地方法院士林分院檢察署驗斷書內載，時培興之傷勢為「前額部挫傷，後
頭部挫傷腫脹瘀血，上眼臉腫脹瘀血，鼻耳血液流出，左肩胛挫傷瘀血，雙膝瘀血傷
。」並無輾壓傷之記載，則公訴人指死者遭被告拼裝三輪車輾過死亡，殊與事實不合
。二證人吳錫達最初於警訊時就目睹車禍之情形係證稱：「我於八十一年七月十三日
十四時左右在本市○○區○○路三三三號前，當時我把所開計程車停靠路邊，要進去
重陽路三三三號一樓時，突然聽到後面有車輛撞擊聲音，於是我就回頭看見一騎士時
培興與其所騎000－0000號輕機車倒地，於是我就打電話叫一一九派救護車，
救護車三至五分鐘才到現場，將時培興載至醫院急救」（見相驗卷第四二頁）、「我
發現該機車擦撞倒地受傷時，甲○○與其拼裝三輪車，停放在車禍現場以西約十公尺
左右，陳某並下車走至車禍現場將傷者時培興送至救護車內」，經警訊之：「你當時
有無看見騎士騎輕機車與甲○○所駕駛之拼裝三輪車擦撞到」時，吳錫達答稱：「沒
有看見」（同頁反面），足徵證人吳錫達最初之供證，僅堪證明被告當時在場，尚無
從憑以認定被害人機車係遭被告拼裝三輪車擦撞倒地。且吳錫達於原審法院調查時再
證稱：「我是看到死者撞到車子（指黃世堯之車）尾巴，被告剛好走過去，而他載的
東西超寬又超高，只有聽到聲音才回頭看到，死者已經倒在地上，一剎那間只看到機
車倒地，三輪車過去，大約距離二至三公尺。」（原審重上更(六)字卷第六三頁反面）
，尤見案發當時，死者先倒地，被告三輪車才經過，洵難認被告有擦撞到死者身體或
其機車。三共同被告黃世堯於偵查中雖指稱：「我事後聽說是一部三輪的拼裝車撞到
機車，機車才再撞到我的車子」，然其與本件車禍有利害關係，所供不免偏頗，且籠
統指陳「聽說」並無確切實據，自無可取。至車禍發生後，將被害人送醫之南港消防
分隊救護員巫光能、林景煌於偵查中雖亦曾證述現場有人說：被告與死者有關，曾擦
撞到死者，所以請被告送死者就醫。吳錫達於偵查中亦曾證述當時其有說三輪車與本
件車禍有關，事後至現場之證人王建成亦證稱：吳錫達有說三輪車伕擦撞到被害人機
車等語。惟證人王建成於原審訊問時已改稱：現場說話者為不知名年青人，不是吳錫
達。是各該證人所言均為道聽塗說，均屬傳聞，依法不得作為證據。四偵查中檢察官
曾實施勘驗，發現機車受損情形為：「死者機車是正前面撞擊到前面車輛，致機車前
輪葉子機完全凹陷破損而破裂，機車後為左側葉子機（膠板）並有一明顯之刮痕」（
相驗卷四十二頁）。惟經將檢察官此項勘驗結果與卷內警局所拍攝之照片，相互比對
（相驗卷第七四頁編號三相片），刮痕高度甚低，原審之前審經命以被告三輪拼裝車
（當時尚未失竊）與被害人同型機車實際比對，依所拍照片顯示，兩者高低亦有不同
，且據卷附照片所示之「刮痕」（相驗卷第七四頁編號三之相片），位置在機車後座
左方，似為尖狀硬物所刮造成，以被告所駕拼裝三輪車車體之高度，應不可能造成該
刮痕，顯見機車上之刮痕，並非與被告三輪拼裝車擦撞造成（原審交上更(一)字卷第五
三頁）。又當日被告所駕駛之拼裝三輪車雖裝載約三百斤廢紙箱，惟其係將紙箱踩扁
綑紮，現場並無紙箱散落之情形，此經證人巫光能、黃世堯分別於原審之前審調查時
證述在卷（原審重上更(三)字卷第三○、六六頁）。雖黃世堯同時供證該裝載之紙箱各
突出左右車體約十五公分云云（同卷第六五頁）。然被告僅自承，只超出一點而已（
同卷第六六頁反面）。又被告裝載廢紙箱後面（即長度）沒有突出車體，亦據證人黃
世堯於原審之前審調查中證述明確（原審重上更(四)字卷第一六頁反面）。至於當時被
告裝載廢紙箱之寬度究竟有無超出車體﹖其超出車體兩側之長度究竟若何﹖因檢察官
於勘驗時，未併同被告所駕駛之拼裝三輪車一起勘驗查明，且被告供稱其所駕駛之拼
裝三輪車於三年前（即八十三年間）因停放在台北市○○區○○路邊失竊，雖經台北
市政府警察局內湖分局，查明該分局及所屬西湖派出所均未曾受理過被告報案失竊之
紀錄，亦有該分局八十六年五月五日北市警刑字第八六六○八○五七○○號函在卷
可稽，惟查被告所駕駛之拼裝三輪車並無牌照，衡諸常情，一般人均無從報案失竊。
況至八十三年間，被告已達六十九高齡，未再駕駛該拼裝三輪車，亦堪採信。是尚難
以被告未向台北市政府警察局內湖分局及其所屬西湖派出所報案失竊，即認定被告所
駕駛之拼裝三輪車並未失竊而尚存在。又該拼裝三輪車既已失竊，已無從再予勘驗，
故尚難僅憑共同被告且互有利害關係之黃世堯前揭所述即遽予採信。況黃世堯於警訊
及偵查中第一次調查時均未供述該裝載之紙箱各超出左右車體約十五公分等語，果真
該裝載之紙箱各超出左右車體約十五公分，且可能擦撞到被害人，如此重要之事項，
對於同為被告且有利害關係之黃世堯，豈有不於警訊或檢察官第一次偵查時供明﹖是
黃世堯前揭所述該裝載之紙箱各超出左右車體約十五公分等語，即有可疑。又該拼裝
三輪車既已失竊，而無從再行履勘車體護欄板之高度，然就附卷以被害人機車及被告
拼裝三輪車比對高度之照片以觀，機車於行駛時須放開腳架，則以被害人身長一七三
公分（驗斷書）乘坐其上行駛，拼裝三輪車護欄板上端縱有超出物，其高度顯亦不致
擦碰被害人身體，又揆諸一般經驗法則，如該拼裝三輪車上裝載之紙箱因超出車體而
擦撞及被害人，則該超出車體而擦撞被害人之紙箱，必會傾斜而散落現場。但現場並
無紙箱散落之情形，亦經證人巫光能、黃世堯分別供證在卷。本件既無任何事證足資
認定拼裝三輪車上裝載之紙箱因超出車體而擦撞被害人，要難僅因被告駕駛滿載廢紙
箱之拼裝三輪車行經肇事現場，即遽推測被害人係為該三輪車上突出物擦撞倒地。五
被害人時培興之女時衍齡雖於相驗後之偵查中及原審前審審理時均證稱：車禍當日趕
往醫院照顧被害人時，被害人曾重覆說：係為三輪車撞倒云云。惟證人為被害人至親
，所證復與事後之民事賠償等攸關，證詞難免偏頗。且被害人之妻時郭連妹於警局初
訊時從未提及此事，甚且對檢察官所問「死者到醫院時有無說話」，答以「有，但只
說腳很痛，並沒有說車禍情形」，苟死者曾向其女言及此事，焉有未告知其妻之理﹖
再依台北市政府警察局南港分局於八十一年八月五日北市警南分木字第八八四六號函
稱：「據死者家屬相驗時，向檢察官供述車禍發生當時有『現場目擊證人』發現被害
人騎機車被一輛三輪車擦撞……」（相驗卷第三四頁反面）內容以觀，苟被害人於昏
迷前確曾告知其女上情，何以其家屬於相驗時竟陳稱係現場目擊證人發現，而不逕言
被害人生前所告知﹖是時衍齡之供證亦顯難採為不利於被告之證據。六本件在偵查中
經送請台北市車輛行車事故鑑定委員會鑑定結果，認被告駕駛之三輪拼裝車行駛禁行
市區道路，涉嫌未保持行車安全間隔。嗣經覆議結果，雖維持原鑑定意見（偵查卷第
六、七頁、原審卷第二十七、二十八頁）。然上述之鑑定及覆議，均僅對被告駕駛拼
裝三輪車，依行政法規認定被告有違規之行為，惟違反行政法規，並非一概均成立犯
罪，其是否應負刑事責任，仍應就被告是否有過失責任，以及其過失行為，與被害人
之死亡間是否有相當因果關係為斷。被告在本件肇事發生時，固曾駕駛拼裝三輪車經
過車禍現場，及隨消防救護員護送被害人至醫院，但並無任何確切證據，足認被告所
駕之車曾擦撞被害人之機車（更遑論曾予輾壓），亦無任何事證，足以證明被告違規
行駛與被害人之死亡有何相當之因果關係。至驗斷書、道路交通事故調查報告書(一)(二)
所載及照片等，尤不足為被告曾擦撞被害人之依憑。綜上所述，被告所辯各節，尚堪
採信。復查無其他證據，足以證明被告有如檢察官起訴書所稱之犯罪行為，因而撤銷
第一審關於被告部分之判決，以被告犯罪不能證明，而為無罪之諭知，經核於法尚無
違誤。查被害人之女時衍齡指訴，係以使被告受刑事訴追為目的，是其陳述是否與事
實相符，仍應調查其他證據以資審認。時衍齡在偵查中雖稱其父說：「被三輪車撞倒
的，並且重覆說了好幾次」（相驗卷第六○頁）。但在原審審理時則稱：其父說被三
輪車撞倒，「只講一次」（原審交上訴字卷第四三頁）。其前後供述並不一致。且護
送被害人時培興至台北市立忠孝醫院急救之消防隊救護員林景煌、巫光能均證稱：「
當日護送時，死者（指時培興）的話亦聽不清楚（指言語有障）」（相驗卷第二六
頁）。為被害人施以急救之醫師莊振榮亦證稱：送來時被害人之女兒（時衍齡）「未
在場，後來家屬才來。」「下午（指八十一年七月十三日下午）四時三十分昏迷，急
救後就一直沒醒，至晚八時二十分死亡」（原審交上訴字第八十一頁）。時培興於車
禍後即發生言語障，昏迷後又一直未醒，時衍齡竟稱：「我第一個到醫院，父親醒
來有一會，有說是被三輪車撞到」云云（同卷第四二頁反面、第四三頁）。其真實性
自有可疑，顯難以時衍齡此有瑕疵之供述，作為認定被告犯罪之證據。次查時培興因
車禍骨盆骨折、雙下肢偏癱、腹腔出血，固經醫師莊振榮結證在卷。惟不獨驗斷書上
並無時培興身體被拼裝三輪車輾軋痕跡之記載，其女時衍齡於偵查時，檢察官問：「
你爸爸身體有被車子輾到嗎﹖」答稱：「好像沒有被輾到脊骨的樣子」（相驗卷第六
一頁）。台北市立忠孝醫院亦函覆原審稱：「……不能確知（時培興）是否被車輾過
或單純撞到自用小客車而造成此種傷情」等語（見原審交上更(二)字卷第一四頁）。何
能徒憑被告當日駕駛拼裝三輪車，載有重達三百公斤之廢紙箱，即推測時培興上開之
傷，係被告所駕駛之拼裝三輪車輾軋所造成﹖檢察官上訴意旨，仍執前詞，指摘原判
決不當，並對原審採證職權之適法行使，漫加指摘，難認有理由，應予駁回。又本件
雖屬刑事訴訟法第三百七十六條第一款所列之案件，惟於修正刑事訴訟法施行前，原
得上訴於第三審法院，且已繫屬於法院，依刑事訴訟法施行法第五條第一項規定，仍
應依施行前之法定程序終結之，併予明。
據上論結，應依刑事訴訟法第三百九十六條第一項，判決如主文。
中      華      民      國    八十八    年      七      月    二十九    日
                              最高法院刑事第五庭
                                  審判長法官  董  明  霈
                                        法官  丁  錦  清
                                        法官  賴  忠  星
                                        法官  林  茂  雄
                                        法官  王  居  財
      右正本證明與原本無異
                                              書  記  官
中      華      民      國    八十八    年      八      月      四      日
